臺灣高雄地方法院民事判決　　　　　　　95年度訴字第3723號
原　　　告　丙○○
訴訟代理人　吳春生　律師
　　　　　　許龍升　律師
被　　　告　甲○○
訴訟代理人　郭福三　律師
上列當事人間請求返還所有物事件，本院於民國96年7 月13 日
言詞辯論終結，判決如下：
    主  文
原告之訴及假執行之聲請均駁回。
訴訟費用由原告負擔。
    事實及理由
一、原告主張：原告於民國94年間，因被告即將與原告之子即訴
    外人葉川福結婚，與被告訂立借名契約，約定以被告名義與
    訴外人郭國和簽訂加盟經營合約書，嗣被告與訴外人郭國和
    於94年5 月1 日簽訂加盟經營合約書，由訴外人郭國和同意
    被告在高雄市○○路520 號加盟設立便便屋手調茶飲專賣店
    高雄鼎中店（下稱系爭店舖），並授權被告於契約有效期間
    內使用訴外人郭國和註冊登記之「便便屋」商標，加盟期間
    自94年5 月1 日起至96年5 月1 日止，為期2 年，原告並購
    買系爭店舖內如附表所示之器具，轉交被告。原告與被告成
    立借名契約之目的，在使被告有安定之工作，以盡人妻之責
    ，茲因被告已與訴外人葉川福離婚，且原告業於95年7 月6
    日本院95年度雄調字第320 號調解事件審理中，向被告為終
    止借名契約之意思表示，且原告為如附表所示器具之所有人
    ，爰依民法第179 條或第767 條之規定，提起先位之訴，訴
    請被告返還如附表所示之器具，請求本院擇一而為原告勝訴
    之判決。退而言之，如本院認原告主張兩造間有借名契約為
    不可採，而認原告係贈與新臺幣（下同）61萬元予被告，以
    供原告開設系爭店舖，因原告之贈與，附有被告與原告之子
    葉川福生兒育女，或共同經營婚姻生活之負擔，因被告已與
    原告之子葉川福離婚，不能履行與原告之子葉川福生兒育女
    ，或共同經營婚姻生活之負擔，原告以95年12月27日民事追
    加備位之訴聲明狀向被告為撤銷贈與之意思表示，並依民法
    第419 條第2 項之規定，提起備位之訴，請求被告返還61萬
    元，並加計遲延利息。先位聲明：求為判決被告應將系爭店
    舖內如將如附表所示之器具返還原告，並願供擔保請准宣告
    假執行；備位聲明：求為判決被告應給付原告61萬元，及自
    95 年12 月27日民事追加備位之訴聲明狀送達之翌日起至清
    償日止，按週年利率5%計算之利息，並願供擔保請准宣告假
    執行。
二、被告辯稱：系爭店舖自加盟時起至今均係由伊實際經營，系
    爭店舖之租金、水電費、員工之薪資及購買原料所需費用亦
    係由伊支付，原告至系爭店舖購買飲料，亦有付款，兩造間
    並無借名契約存在，另如附表所示之器具係被告所有。其次
    ，兩造間亦無附負擔贈與之約定，縱令兩造間確為附負擔之
    贈與，因原告受領之61萬元，業因開設系爭店舖用罄，且經
    營系爭店舖，每月支出之成本已逾61萬元，被告所受利益不
    復存在，依民法第182 條第1 項之規定，亦應免負返還或償
    還其價額之責任等語。並聲明：求為判決駁回原告之訴。
三、兩造不爭執之事實：
  (一)被告與原告之子即訴外人葉川福於94年6 月25日結婚，原係
    夫妻，現已離婚。
  (二)被告與訴外人郭國和於94年5 月1 日簽訂加盟經營合約書，
    由訴外人郭國和同意被告在高雄市○○路520 號加盟設立系
    爭店舖，並授權被告於契約有效期間內使用訴外人郭國和註
    冊登記之「便便屋」商標，加盟期間自94年5 月1 日起至96
    年5 月1 日止，為期2 年，原告並出資購買店內如附表所示
    之器具。
四、得心證之理由：
  (一)先位請求部分：
  　1.原告主張終止借名契約，本於民法第179 條之規定，請求
      被告返還如附表所示之器具，有無理由？
    　(1)按當事人主張有利於己之事實者，就其事實有舉證之責
　　　　任。民事訴訟法第277 條本文定有明文。再民事訴訟如
  　　　係由原告主張權利者，應先由原告負舉證之責，若原告
    　　先不能舉證，以證實自己主張之事實為真實，則被告就
      　其抗辯事實即令不能舉證，或其所舉證據尚有疵累，亦
        應駁回原告之請求（最高法院17年上字第917 號判例參
        照）。
      (2)本件原告主張原告於94年間，因被告即將與原告之子即
        訴外人葉川福結婚，與被告訂立借名契約，約定以被告
        名義與訴外人郭國和簽訂加盟經營合約書，嗣被告與訴
        外人郭國和於94年5 月1 日簽訂加盟經營合約書，由訴
        外人郭國和同意被告在高雄市○○路520 號加盟設立系
        爭店舖，並授權被告於契約有效期間內使用訴外人郭國
        和註冊登記之「便便屋」商標，加盟期間自94年5 月1
        日起至96年5 月1 日止，為期2 年，原告並購買系爭店
        舖內如附表所示之器具，轉交被告之事實，雖據其提出
        加盟經營合約書影本1 份為證，並聲請訊問證人即原告
        之配偶葉李美華，惟為被告所否認，辯稱：系爭店舖自
        加盟時起至今均係由伊實際經營，系爭店舖之租金、水
        電費、員工之薪資及購買原料所需費用亦係由伊支付，
        原告至系爭店舖購買飲料，亦有付款，兩造間並無借名
        契約存在等語。經查：
        (甲)原告提出之加盟經營合約書影本1 份，僅能證明被告
          與訴外人郭國和簽訂該加盟經營合約書，由訴外人郭
          國和同意被告在高雄市○○路520 號加盟設立系爭店
          舖，並授權被告於契約有效期間內使用訴外人郭國和
          註冊登記之「便便屋」商標，加盟期間自94年5 月1
          日起至96年5 月1 日止，為期2 年，被告並已給付訴
          外人郭國和加盟技術輔導金6 萬元、履約保證金5 萬
          元及生財器具設備之費用50萬元，至於原告與被告間
          有無借名契約存在，尚無從據以論斷。
      　(乙)證人葉李美華於本院96年3 月16日言詞辯論時證稱：
　　　　　原告並無借用被告名義，開設系爭店舖之意等語（參
          見本院卷第86頁），核與原告主張與被告間有借名契
          約存在之事實，已有不符。足見原告前揭主張，不足
          採信。
        (丙)原告另雖主張：證人葉李美華於本院96年3 月16日言
          詞辯論時證稱：「店已盤讓好了，請乙○○過來幫他
          妹妹甲○○，丙○○說一個月薪水兩人各一萬五千元
          ，年底要把帳給丙○○」等語，且當時被告尚未與原
          告之子葉川福結婚，且原告另有給付聘金，原告應僅
          係借用被告之名義，與訴外人郭國和簽訂加盟經營合
          約書云云。惟查，證人葉李美華乃原告之配偶，所為
          之證言，不免偏頗，已難遽信，且證人葉李美華前揭
          證言，核與其證述：系爭店舖前後開設7 、8 個月，
          原告並未發給薪資予被告及乙○○，薪資係由被告發
          給，店內之盈餘扣除薪資後，所剩之款項，均歸被告
          ，因係被告販賣茶飲等語（參見本院卷第80頁、第81
          頁），亦有矛盾，益徵證人葉李美華前揭證言，不足
          採信，原告以證人葉李美華上開證言，主張兩造間有
          借名契約存在，自不足採。另當時被告是否尚未與原
          告之子葉川福結婚、是否另有給付聘金，與其被告間
          有無借名契約存在，並無必然之關連，原告以當時被
          告尚未與原告之子葉川福結婚，且原告另有給付聘金
          為由，推論原告應僅係借用被告之名義，與訴外人郭
          國和簽訂加盟經營合約書云云，亦無足取。
      　(丁)此外，原告復未能舉出其他證據以實其說，原告此部
        　分之主張，自不足採。
      (2)從而，原告主張其與被告訂立前開借名契約之事實，既
        不足採，其主張於95年7 月6 日本院95年度雄調字第
        320 號調解事件審理中，向被告為終止借名契約之意思
        表示，而依民法第179 條之規定，請求被告返還如附表
        所示之器具，自屬無據。
  　2.原告主張終止借名契約，本於民法第767 條之規定，請求
      被告返還如附表所示之器具，有無理由？
      (1)按所有人對於無權占有或侵奪其所有物者，得請求返還
        之。對於妨害其所有權者，得請求除去之。有妨害其所
        有權之虞者，得請求防止之。民法第767 條雖有明文。
        惟以無權占有為原因，請求返還所有物之訴，被告對原
        告就其物有所有權存在之事實有爭執者，原告就其為物
        之所有人之事實，自應負舉證之責。
      (2)查原告主張其購買系爭店舖內如附表所示之器具，轉交
        被告，為如附表所示器具之所有人之事實，為被告所否
        認，辯稱：如附表所示器具係被告所有等語。查原告於
        本院95年11月15日言詞辯論陳稱：店內器具係被告所購
        買，向何人購買，應詢問被告云云（參見本院卷第25頁
        ），嗣始改稱：伊購買系爭店舖內如附表所示之器具，
        轉交被告，為如附表所示器具之所有人云云，足見原告
        主張其購買系爭店舖內如附表所示之器具，轉交被告，
        為如附表所示器具之所有人，是否確與事實相符，實有
        可疑，而原告復未能舉出其他證據以實其說，原告主張
        其購買系爭店舖內如附表所示之器具，轉交被告，為如
        附表所示器具之所有人之事實，自不足採。又原告既不
        能證明其為如附表所示器具之所有人，其主張依民法第
        767 條之規定，請求被告返還如附表所示之器具，自屬
        無據。
    3.從而，原告主張終止借名契約，本於民法第179 條或第
      767 條之規定，請求被告返還如附表所示之器具，均屬無
      據。
  (二)備位請求部分：
    1.原告主張贈與61萬元予被告，以供原告開設系爭店舖，附
      有被告與原告之子葉川福生兒育女，或共同經營婚姻生活
      之負擔，因被告已與原告之子葉川福離婚，不能履行與原
      告之子葉川福生兒育女，或共同經營婚姻生活之負擔，原
      告以95年12月27日民事追加備位之訴聲明狀向被告為撤銷
      贈與之意思表示之事實，為被告所否認，辯稱：兩造間並
      無附負擔贈與之約定等語。經查：
      (1)原告雖主張：證人乙○○於本院95年12月22日言詞辯論
        時證稱：「（問：是否知道店裏的生財器具怎麼來的？
        ）……隔天丙○○就把我們叫過去，他說不要讓甲○○
        和他先生葉川福標會，說錢要將來給他們結婚、生小孩
        用的……」等語，是原告贈與該筆金錢予被告，附有被
        告與原告之子葉川福生兒育女負擔之意云云。惟查，證
        人乙○○於本院95年12月22日言詞辯論時陳稱「錢要將
        來給他們結婚、生小孩用的……」中之「錢」係指會款
        ，而非開設系爭店舖之61萬元，業據證人乙○○於本院
        言詞辯論時結證屬實（參見本院96年3 月16日言詞辯論
        筆錄，本院卷第78頁），原告以證人乙○○前揭證言，
        主張原告贈與被告之款項，附有被告與原告之子葉川福
        生兒育女負擔之意，容有誤會。
      (2)原告又主張贈與61萬元予被告，附有被告與原告之子葉
        川福共同經營婚姻生活之負擔，惟未舉證以實其說，原
        告此部分主張，亦不足採。
      (3)況且，所謂附有負擔之贈與，係指贈與契約附有約款，
        使受贈人負擔應為一定給付之債務者而言（最高法院32
        上字第2575號判例參照）。又贈與附有負擔者，如贈與
        人已為給付而受贈人不履行其負擔時，贈與人得請求受
        贈人履行其負擔，或撤銷贈與。負擔以公益為目的者，
        於贈與人死亡後，主管機關或檢察官得請求受贈人履行
        其負擔。民法第412 條第1 項、第2 項分別定有明文。
        故附有負擔之贈與，其所附有之負擔，即使受贈人應為
        一定給付之債務，自應以得請求強制履行者為限。本件
        原告主張兩造間贈與契約所附被告與原告之子葉川福生
        兒育女，或共同經營婚姻生活之附款，其性質上均非財
        產上之給付，且均不得請求強制履行，揆諸前揭說明，
        應均不得為贈與契約之負擔，原告主張兩造間之贈與契
        約，附有前揭負擔，自無足取。
    2.綜上所陳，原告並未舉證證明兩造間之贈與契約，確實附
      有負擔，況原告主張之前揭附款，均不得為贈與契約之負
      擔，原告主張兩造間為附負擔之贈與，並以被告不履行其
      負擔為由，以95年12月27日民事追加備位之訴聲明狀向被
      告為撤銷贈與之意思表示，並依民法第419 條第2 項之規
      定，請求被告返還61萬元，及加計遲延利息，亦屬無據。
六、綜上所陳，原告先位主張終止借名契約，本於民法第179 條
    或第767 條之規定，請求被告返還如附表所示之器具，備位
    主張兩造間為附負擔之贈與，並以被告不履行其負擔為由，
    撤銷贈與之意思表示，而依民法第419 條第2 項之規定，請
    求被告返還61萬元，並加計遲延利息，均為無理由，應予駁
    回。又原告之訴既經駁回，其假執行之聲請，亦失所附麗，
    應併予駁回。
七、本件事證已臻明確，兩造其餘攻擊防禦方法，經核與本件判
    決結果不生影響，爰不一一論述，併此敘明。
八、據上論結，本件原告之訴為無理由，依民事訴訟法第78條，
    判決如主文。
中　　華　　民　　國　　96　　年　　7 　　月　　31　　日
                  民事第三庭  法　官　伍逸康
以上正本證明與原本無異。
如不服本判決，應於送達後20日內，向本院提出上訴狀並表明上
訴理由，如於本判決宣示後送達前提起上訴者，應於判決送達後
10日內補提上訴理由書（須附繕本）。
中　　華　　民　　國　　96　　年　　8 　　月　　 3　　日
                              書記官  林雯琪
附表：
┌───┬─────────────────┬──────┐
│ 編號 │          器  具  名  稱          │    數量    │
├───┼─────────────────┼──────┤
│  1   │兩門透明冰箱                      │    1       │
├───┼─────────────────┼──────┤
│  2   │冰淇淋冰櫃                        │    1       │
├───┼─────────────────┼──────┤
│  3   │快速爐                            │    1 組    │
├───┼─────────────────┼──────┤
│  4   │洗手檯                            │    1       │
├───┼─────────────────┼──────┤
│  5   │電話                              │    1 組    │
├───┼─────────────────┼──────┤
│  6   │主吧檯                            │    1 組    │
├───┼─────────────────┼──────┤
│  7   │自動封口機                        │    1       │
├───┼─────────────────┼──────┤
│  8   │煮茶鐵鍋                          │    1       │
├───┼─────────────────┼──────┤
│  9   │茶桶                              │    1       │
├───┼─────────────────┼──────┤
│  10  │全自動果糖定量機                  │    1       │
├───┼─────────────────┼──────┤
│  11  │淨水系統                          │    1       │
├───┼─────────────────┼──────┤
│  12  │熱水器                            │    1       │
└───┴─────────────────┴──────┘
